臺灣士林地方法院民事判決　　　　　　　 96年度訴字第239號
原　　　告　甲○○
訴訟代理人　許麗紅律師
被　　　告　乙○○
訴訟代理人　黃景安律師
上列當事人間給付仲介費事件，本院於民國96年4 月12日言詞辯
論終結，判決如下：
    主  文
被告應給付原告新台幣壹佰捌拾肆萬元，及自民國九十六年三月
三日起至清償日止，按週年利率百分之五計算之利息。
訴訟費用新台幣壹萬玖仟貳佰肆拾陸元由被告負擔。
本判決於原告以新台幣陸拾壹萬元供擔保後，得假執行，但被告
如為原告預供擔保新台幣壹佰捌拾肆萬元，得免為假執行。
    事  實  及  理  由
一、原告主張：原告與被告於92年間合作共同仲介土地買賣，約
    定介紹成功佣金平均分配，嗣兩造介紹訴外人鄭耀南等其他
    地主出售土地成功，佣金為新台幣（以下同）736 萬元，分
    2 次給付，第1 筆佣金368 萬元，原告已取得一半184 萬元
    。惟尾款368 萬元，地主匯入被告帳下，被告拒不給付原告
    所應分配之數額184 萬元，原告向被告索取該款，被告百般
    刁難，以原告對被告曾提起詐欺告訴，經檢察官不起訴處分
    ，被告認原告誣告，應負損害賠償之責任，被告又認為原告
    於94年3 月20日上午10時許，唆使訴外人蘇東海與王家清以
    介紹土地買賣為由，誘騙被告至淡水紅樹林捷運站對面空屋
    ，脅迫被告書寫原告應收取仲介費184 元等為由，拒不直接
    將184 元交予原告，而將該款提存於臺灣桃園地方法院，並
    附註對待給付為：「受取人應提出經提存人同意之方案及交
    回提存人被脅迫所寫之字條」，然本件應屬單務契約，提出
    賠償方案並非原告受領仲介費時所應同時履行之義務，且原
    告亦不知被告所指受脅迫簽立書面一事，自不能作為對待給
    付之條件，被告之提存未依債之本旨為之，不生效力；被告
    所領得之第2 筆仲介費用368 萬元，其中有184 萬元為原告
    所應得，被告拒不給付，顯有不當得利，被告應將原告所得
    分配之金額給付原告，爰依民法第179 條請求被告給付等語
    ；並聲明：(一)被告應給付原告184 萬元及自起訴狀繕本送達
    翌日起自清償日止按年息百分之5 計算之利息；(二)願供擔保
    請准宣告假執行。
二、被告則以：被告於92年間受鄭耀南之委任，負責整合坐落台
    北市○○區○○段1 小段391 號地號等18筆地之出售及辦理
    都市更新之申請，嗣經原告居間介紹建商土地買賣因而成交
    ，鄭耀南欲支付被告第1 筆佣金368 萬元，被告囑其先匯入
    原告之銀行帳戶內，原告於將被告應得之184 萬元匯入被告
    在合併前之世華聯合商業銀行之帳戶內後，竟捏造其所匯入
    被告帳戶下之184 萬元，係被告以詐欺手段所得，提起詐欺
    告訴，經檢察官不起訴處分，經再議駁回確定，原告聲請交
    付審判亦遭駁回，但在再議程序中，原告於94年3 月20日上
    午10時許，唆使王家清以介紹土地買賣為由，誘騙被告至淡
    水紅樹林捷運站對面空屋，屋內有原告、蘇東海及不知姓名
    之2 男子在場，脅迫被告書寫原告應收取仲介費剩餘184 元
    ，否則對被告不利，被告顧及己身之安全乃依渠等之意，書
    立書面一紙，被告自得就原告應得之仲介費，主張依民法第
    928 條之規定得行使留置權，被告附條件提存，於法並無不
    合等語為辯；並聲明：(一)駁回原告之訴及假執行之聲請；(二)
    如受不利之判決，願供擔保免為假執行。
三、本院協商整理簡化兩造不爭執點與爭執點如下：
(一)、不爭執點：
１、兩造確實有合作土地買賣仲介之事，並且約明佣金一人一半
    。
２、被告尚欠原告184萬元佣金，但被告已提存。
(二)、爭執點：
１、被告提存之效力如何？
２、被告可否主張留置權？
    茲析述如下：
１、原告主張：被告之提存未依債之本旨為之，不生效力；被告
    則以前詞置辯。
２、按「債權人占有屬於其債務人之動產，而具有左列各款之要
    件者，於未受清償前，得留置之：一債權已至清償期者。二
    債權之發生，與該動產有牽連之關係者。三其動產非因侵權
    行為而占有者。」，為民法第928 條所明定。又金錢係具有
    特殊性質之代替物，除非將其以物品包裝密封，作為特定物
    ，否則金錢一經交付，所有權即發生移轉之效力，即難作為
    留置權之客體。本件原告係對被告有184 萬元之債權，得對
    被告本於該債權而主張給付請求權，非得為留置權之客體。
    遑論被告抗辯縱係屬實，與系爭佣金債權之發生亦無牽連關
    係，而係事後發生之事，被告主張就地主匯入其帳下之184
    萬得行使留置權，於法不合。再民法第309 條第1 項規定：
    「依債務本旨，向債權人或其他有受領權人為清償，經其受
    領者，債之關係消滅。」、同法第326 條規定：「債權人受
    領遲延，或不能確知孰為債權人而難為給付者，清償人得將
    其給付物，為債權人提存之。」，本件原告主張其向被告請
    求給付184 萬元未果，而被告亦未證明原告有受領遲延之情
    事，乃係抗辯原告有其所指前述之違法事由，則原告既未受
    領遲延，被告又不能行使留置權，被告提存即與法律規定不
    符，況其所為之提存又係附條件之提存，更本不發生清償之
    效力。
四、原告本於民法第179 之規定請求被告應給付原告184 萬元，
    及自起訴狀繕本送達翌日即96年3 月3 日起自清償日止按年
    息百分之5 計算之利息，即屬有理，應予准許。
五、兩造陳明願供擔保請為宣告假執行或免為假執行，經核均與
    規定相符，爰分別酌定相當之擔保金額予以宣告。
六、據上論結，原告之訴為有理由，依民事訴訟法第78條、第
    390 條第2 項、第392 條第2 項、笫87條第1 項，判決如主
    文。
中　　華　　民　　國　　96　　年　　4 　　月　　26　　日
                  民事第一庭  法  官  黃小瑩
以上正本證明與原本無異。
如對本判決上訴須於判決送達後20日內向本院提出上訴狀。
中　　華　　民　　國　　96　　年　　4 　　月　　30　　日
                              書記官  陳鳳嬌
